【裁判字號】    97,建,25
【裁判日期】    971229
【裁判案由】    給付工程款
【裁判全文】
臺灣彰化地方法院民事判決  97年度建字第25號
原      告  政達營造工程股份有限公司
法定代理人  甲○○
訴訟代理人  何志揚律師
被      告  彰化縣田尾鄉公所
法定代理人  乙○○
訴訟代理人  陳世煌律師
訴訟代理人  黃俊昇律師
上列當事人間請求給付工程款事件，本院於民國97年12月15日言
詞辯論終結，茲判決如下：
    主  文
被告應給付原告新台幣捌拾玖萬零貳佰肆拾伍元，及自民國九十
七年十月十六日起至清償日止，按年息5%計算之利息。
原告其餘之訴駁回。
訴訟費用由被告負擔新台幣玖仟貳佰柒拾壹元，餘由原告負擔。
本判決原告勝訴部分於原告以新臺幣貳拾玖萬陸仟柒佰元為被告
預供擔保後得假執行。但被告如以新台幣捌拾玖萬零貳佰肆拾伍
元為原告預供擔保後，得免為假執行。
原告其餘假執行之聲請駁回。
    事實及理由
一、原告主張：
（一）、兩造於民國（下同）96年8月17日簽訂彰化縣田尾鄉公
        所工程契約書（下稱系爭契約），由原告承攬被告彰化
        縣田尾鄉觀光產業硬體建構工程（下稱系爭工程），工
        程總價新台幣（下同）16,440, 000元。原告於96年8月
        28日開工至97年2月21日完工，同年97月4月16日正式驗
        收完成，惟原告於施作期間因材料物價波動各種材料持
        續飆漲致原告不敷成本，原告乃於97年5月8日函請被告
        委託之監造單位元圃景觀工程有限公司（下稱：元圃景
        觀公司）依系爭契約第20條第3款規定請求依行政院公
        布之台灣地區營造工程物價指數躉售物價指數（下稱總
        指數）調整增加工程款，另於97年5月16日函請被告就
        上開內容表示意見，被告遂於97年6月2日函請元圃景觀
        公司以行政院主計處資料查明原告是無符合系爭契約第
        20條第3款得以調整工程款情形，元圃景觀公司即於97
        年6月4日函覆被告有關原告得調整工程款，依據系爭契
        約第20條第3款規定中之調整公式計算，總計應增加之
        工程費為1,959,257元。詎被告竟於97年6月17日函覆原
        告稱：「本工程係交通部觀光局全額補助，業已竣工驗
        收完成，承商要求依契約第20條第3項款規定申請物價
        調漲而增加工程款提出申請，本所經請監造商針對物價
        方式以驗收日計算，詳細明列乙事，與本所認定以竣工
        、日計算有差議。」，而不予調整工程款，嗣經原告再
        於97年6月26日及97年7月2日函請被告依監造商函覆結
        果給付予原告因物價波動而調整之工程費，然迄今均未
        獲被告置理。
（二）、依系爭契約第20條第3款規定：「本契約工程進行期間
        ，如遇物價波動時，工程物價指數調整計價以工程簽約
        月份之行政院主計處公布之台灣地區營造工程物價指數
        躉售物價指數，以其總指數為基數，工程竣工驗收當月
        總指數與簽約月份總指數之漲跌幅在百之二點五以下者
        不予調整，漲跌幅超過百分之二點五者，就漲跌幅超過
        百分之二點五部分於估驗完成後計算調整。契約價金應
        依下列方式調整：1.得調整之項目為材料費、施工費部
        分。2.調整公式：（1）工程竣工驗收當月總指數與簽
        約月份總指數之漲幅超百分之二點五時，原契約項目部
        分應增加工程款依下列公式計算之：應增加工程款等於
        （契約金額-利雜）*【（竣工驗收月份總指數/決標月
        份總指數-1）- 0.025】。（2）工程竣工驗收當月總指
        數與決標月份數總指數之跌幅超過百分之二點五時，原
        契約項目部份應扣減工程款依下列公式計算之：應扣減
        工程款等於（契約金額-利雜）*【（竣工驗收月份總指
        數/決標月份總指數-1）+0.025】。調整計算式中物價
        總指數之比率計算至小數點以下第三位，第四位採四捨
        五入，調整金額採四捨五入計算至元為止。」，又按「
        契約成立後，情事變更，非當時所得預料，而依其原有
        效果顯失公平者，當事人得聲請法院增、減其給付或變
        更其他原有之效果。」，民法第227條之2第1項定有明
        文。再按「民法第二百二十七條之二所稱情事變更，係
        指債之關係成立後，其成立當時之環境或基礎有所變動
        而言。次查因情事變更而增、減其給付或變更其他原有
        之效果，應斟酌當事人因情事變更，一方所受不相當之
        損失，他方所得不預期之利益，及其他實際情形，為公
        平之裁量。」（最高法院94年台上字第898號裁判意旨
        參照）。
（三）、兩造簽訂系爭契約第20條第3款約定，本契約工程進行
        期間，如遇物價波動時，工程物價指數調整計價以工程
        簽約月份之行政院主計處公布之台灣地區營造工程物價
        指數躉售物價指數，以其總指數為基數，且調整公式以
        驗收當月總指數計算之，經查本件工程原告雖於97 年2
        月21日完工，但遲至97年4月16日始經被告正式驗收完
        成，因此本件工程應以工程竣工驗收之日總指數計算增
        加之工程款，次查竣工驗收97年4月份之總指數為126.
        64％，而本件工程決標簽約日為96年8月17日，故96年8
        月份總指數為109.83％，由此可知96年8月17日開工至
        97年4月16日驗收完畢之營造工程物價指數漲幅為15.3
        ％，遠高於行政院所定應辦理工程款調整之2.5% ，顯
        見債之關係成立當時之環境，已發生不可歸責於原告之
        變動，且此物價變動可謂甚鉅，勢必將增加原告之購料
        成本，倘被告仍依系爭契約所約定之價金給付，不僅令
        原告承擔不可預測之風險，且有悖於誠信及衡平原則，
        堪認兩造簽訂系爭契約後已發生情事變更，且對原告顯
        失公平。又情事變更原則乃獨立之私法原則，其立法目
        的在衡平契約雙方於締約後，客觀環境變更致依原契約
        履行之不公平現象，而契約嚴守主義，並無法解決契約
        成立時其客觀基礎或環境等情事，嗣後因故所造成之重
        大改變，倘若被告依系爭契約履行給付原價金，對於原
        告顯有失公允，故原告自得依據契約約定及情事變更原
        則請求被告調整工程款增加給付，又依據上開公式計算
        原告得請求調整工程款之金額為1,959,257元，爰訴請
        被告應給付原告1,959,257元，及自起訴狀繕本送達被告
        之翌日起至清償之日止按週年利率百分之五計算之利息
        。併陳明願供擔保請准宣告假執行。
二、被告則以：
（一）、按依系爭工程契約第20條第3款第6目規定：工程款因
        總指數調整而增加、扣減部分，於工程結算時一併計算
        給付。惟查，原告並未依該規定於本件工程結算時提
        出計結算表一併計算給付，原告既未於該時提出，則嗣
        後自不得再提出要求增加給付。
（二）、工程契約第20條第1項第5目規定：本工程經費來源為上
        級補助或以貸款支應時，應俟該補助款或貸款撥入後付
        款則因本件係交通部觀光局全額補助之工程，經費來
        源為上級補助款，因原告未於工程結算時一併提出結算
        表請求計價給付，致交通部觀光局就此部分未撥放補助
        款，故其所請求之金額，被告實無法給付。且依雙方契
        約條件為附條件之約款，亦即應俟補助款入款後付款
        ，因該條件尚未成就，基此，原告之請求自無理由。
（三）、退步言，縱若原告之請求有理由，則依據系爭工程契約
        第二十條第三款所約定，固係以工程竣工驗收當月營造
        工程物價總指數與簽約月份總指數之漲幅超過2.5％部
        分調整，經查本件係96年8月1日決標，契約金額為16,
        440,000元，96年8月17日簽約，雖驗收日期為96年4月
        17日，惟承包商即原告實際竣工日為97年2月21日，工
        程既已於2月間竣工則竣工日後已無工項施作，因此竣
        工日後應不計入物價調整期間方屬允當。況依公共工程
        契約範例就物價調整之約定均以竣工月份為調整基準。
        基此，本案物價指數漲幅計算應為5.9％。另依工程契
        約第二十條第三款物價指數調整計算結果，本案因應
        物價調整應增加工程款總計應為890,245元。
（四）、答辯聲明：１、原告之訴駁回。２、訴訟費用由原告負
        擔。３、如受不利判決被告願供擔保請准宣告免為假執
        行。
三、兩造不爭執部分：
（一）、兩造簽立系爭工程契約，工程總價16,440,000元，原告
        於96年8月28日開工至97年2月21日完工，同年97月4月
        16日正式驗收完成，原告於施作期間因材料物價波動各
        種材料持續飆漲。
（二）、96年8月17日開工至97年4月16日驗收完畢之營造工程物
        價指數漲幅為15.3％，遠高於行政院所定應辦理工程款
        調整之2.5%。如照原告主張算至驗收完畢之調整工程款
        之金額為1,959,257元；反之，依照被告主張應自96年8
        月17日開工算至原告實際竣工日為97年2月21日，物價
        指數漲幅計算應為5.9％，物價調整款總計應為890,245
        元。
四、兩造爭執部分：本件原告得請求物價指數調整款，究應自96
    年8月17日開工日起算至97年4月16日驗收完畢日？或應自96
    年8月17日開工算至原告實際竣工日97年2月21日？
五、得心證之理由：
（一）、原告主張伊承攬被告彰化縣田尾鄉觀光產業硬體建構工
        程，工程總價16,440, 000元，原告於96年8月28日開工
        至97年2月21日完工，同年97月4月16日正式驗收完成，
        施作期間因材料物價波動各種材料持續飆漲，物價指數
        漲幅為15.3％，遠高於行政院所定應辦理工程款調整之
        2.5%等情，業據其提出工程契約書、詳細價目表、工程
        結算驗收證明書、原告函、被告函、元圃景觀公司函影
        本為證，且為被告所不爭，堪信為真。而系爭契約既明
        訂有物價指數工程調整款，則基於契約自由原則，兩造
        自應從其約定，不容被告以本件係交通部觀光局全額補
        助之工程，經費來源為上級補助款，觀光局就此部分未
        撥放補助款為由拒絕支付。且原告向被告領取工程款時
       ，雖未同時請求物價調整款，然原告並未向被告表示免
        除其債務之意思，依據民法第343條規定債之關係仍未
        消滅，自不生失權之效果。
（二）、兩造爭執者：純係解釋係爭契約問題，即本件原告得請
        求物價指數調整款，究應自96年8月17日開工日起算至
        97 年4月16日驗收完畢日？或應自96年8月17日開工算
        至原告實際竣工日97年2月21日？經查，依系爭契約第
        20條第3款規定：「本契約工程進行期間，如遇物價波
        動時，工程物價指數調整計價以工程簽約月份之行政院
        主計處公布之台灣地區營造工程物價指數躉售物價指數
        ，以其總指數為基數，工程竣工驗收當月總指數與簽約
        月份總指數之漲跌幅在百之二點五以下者不予調整，漲
        跌幅超過百分之二點五者，就漲跌幅超過百分之二點五
        部分於估驗完成後計算調整。契約價金應依下列方式調
        整：1.得調整之項目為材料費、施工費部分。2.調整公
        式：（1）工程竣工驗收當月總指數與簽約月份總指數
        之漲幅超百分之二點五時，原契約項目部分應增加工程
        款依下列公式計算之：應增加工程款等於（契約金額-
        利雜）*【（竣工驗收月份總指數/決標月份總指數-1）
        -0.025】。調整計算式中物價總指數之比率計算至小數
        點以下第三位，第四位採四捨五入，調整金額採四捨五
        入計算至元為止。」，如依照原告主張自96年8月17日
        開工算至97年4月16日驗收完畢之營造工程物價指數漲
        幅為15.3％，遠高於行政院所定應辦理工程款調整之2.
        5%，算至驗收完畢之調整工程款之金額為1,959,257元
        。反之，若依被告主張從96年8月17日開工算至原告實
        際竣工日97年2月21日，則物價指數漲幅計算應為5.9％
        ，物價調整款總計應為890,245元。
（三）、按解釋意思表示，應探求當事人之真意，不得拘泥於所
        用之詞句，民法第98條定有明文。而所謂探求當事人之
        真意，應審酌訂約當時之情況與訂約之目的性等情事，
        經查，本件係考慮因物價上漲而調整工程計價，依系爭
        工程契約第二十條第三款所約定，固係以工程竣工驗收
        當月營造工程物價總指數與簽約月份總指數之漲幅超過
        2.5％部分調整，經查本件係96年8月1日決標，契約金
        額為16,440,000元，96年8月17日簽約，雖驗收日期為
        96年4月17日，惟承包商即原告實際竣工日為97年2 月
        21日，此為兩造不爭之事實。則工程既已於2月21日竣
        工，原告於竣工日後已無任何工項施作，不再支出任何
        材料費或施工費，本件既係考慮因物價上漲而調整工程
        計價，因此竣工日後應不計入物價調整期間方屬妥適允
        當之契約解釋，至原告所稱驗收後瑕疵補正係因原告施
        作工程有瑕疵，而可歸責於原告，應不計入物價調整，
        故本件工程物價指數調整款總計應為890,245元。
（四）、末按民法第227條之2情事變更原則規定之適用，其前提
        要件必須有情事變更，非當事人當時所得預料，始足當
        之。本件物價調整款已在系爭工程契約書明文約定，顯
        見當事人締約時早已預見，則原告併依據民法第227條
        之2情事變更原則規定，請求被告給付物價調整款，自
        有未合，惟此並不影響原告得依系爭契約第20條第3款
        約定請求工程物價指數調整款。
（五）、綜上所述，原告本於系爭契約第20條第3款約定，請求
        被告給付890,245元，及自起訴狀繕本送達被告之翌日
        即97年10月6日起至清償日止，按年息百分之5計算之利
        息，為有理由，應予准許；原告逾此範圍之請求，即無
        理由，應予駁回。
六、兩造均陳明願供擔保聲請宣告假執行或免為假執行，經核原
    告勝訴部份於法洵無不合，爰分別酌定擔保金額而准許之。
    至原告敗訴部分，其假執行之聲請即失所附麗，應併予駁回
    。
七、本件事證明已臻明確，兩造其餘攻擊防禦方法及舉證，經審
    酌後於判決結果不生影響，爰不再贅詞論列。
八、訴訟費用負擔之依據：民事訴訟法第79條。
中    華    民    國    97    年     12   月    29    日
                  民事第一庭    法  官  施坤樹
以上正本係照原本作成。
如不服本判決，須於收受判決正本送達後20日內向本院提出上訴
狀（須附繕本）。
中    華    民    國    97    年     12   月    31    日
                                書記官  施嘉玫


司法院資訊處製作；財團法人民間司法改革基金會備份。
